【裁判字號】    99,上訴,1004
【裁判日期】    990909
【裁判案由】    誣告
【裁判全文】
臺灣高等法院臺中分院刑事判決        99年度上訴字第1004號
上  訴  人  臺灣臺中地方法院檢察署檢察官
被      告  乙○○
上列上訴人因被告誣告案件，不服臺灣臺中地方法院98年度訴字
第3702號中華民國99年4月6日第一審判決（起訴案號：臺灣臺中
地方法院檢察署97年度偵字第28703號），提起上訴，本院判決
如下：
    主  文
上訴駁回。
    事  實
壹、公訴意旨略以: 被告乙○○於民國96年5月28日，將其與前
    任女友丙○○合資購買之車牌號碼570─RW號混凝土攪拌車1
    臺（靠行「大昱企業社」名下，下稱本案車輛），讓與丙○
    ○，並簽訂讓渡協定書，由被告在讓渡協定書(按該書面用
    語為協議書)上按指印。嗣經丙○○於97年7月19日下午4時
    許，持該紙讓渡協定書，會同警方前往興泰預拌場將該車取
    回，同時將車牌繳回註銷。詎被告竟向臺灣臺中地方法院檢
    察署誣指丙○○偽造上開讓渡協定書，私自將該車取回，涉
    犯偽造文書、侵佔等罪嫌。因認被告所為，涉犯刑法第169
    條第1項之誣告罪嫌。
貳、本案檢察官、被告乙○○並未就卷內證據資料之證據能力有
    所爭執，且迄於言詞辯論終結前，均未主張有刑事訴訟法第
    159條第1項不得為證據之情形，是應認已同意卷內證據均得
    作為證據，且經本院審酌後，認無不適當之情形，應認本案
    調查之卷內證據均有證據能力，合先敘明。
參、證據法則:按認定犯罪事實所憑之證據，無論其為直接或間
    接證據，在訴訟上之證明均須於通常一般之人均不致有所懷
    疑而得確信其為真實之程度，始得據為有罪之認定，倘其證
    明尚未達到此一程度而有合理之懷疑存在，以致無從形成對
    被告不利之確信時，依據罪疑利益歸於被告之法則，即應儘
    先為有利被告之判斷，不得徒憑主觀上之臆測遽行排除有利
    於被告之可能，最高法院76年臺上字第4986號著有判例足參
    。再按刑事訴訟法第161條已於91年2月8日修正公布，其第1
    項規定：檢察官就被告犯罪事實，應負舉證責任，並指出證
    明之方法。因此，檢察官對於起訴之犯罪事實，應負提出證
    據及說服之實質舉證責任。倘所提出之證據不足為被告有罪
    之積極證明，或其指出證明方法無從說服法院以形成被告有
    罪之心證，基於無罪推定原則，自應為被告無罪判決之諭知
    ，最高法院92年臺上字第128號亦著有判例。
肆、訊據被告坦承於前揭時、地，以丙○○偽造前揭讓渡協定書
    為由，而向臺中地方法院檢察署提出告訴等情，惟堅決否認
    前揭犯行，辯稱:丙○○確曾向伊提及將本案車輛換由丙○
    ○經營，伊僅口頭上回應丙○○:你高興怎麼寫就怎麼寫等
    語，惟伊並無將本案車輛讓與丙○○之意思，伊想說反正伊
    不簽名、不蓋章即可，又伊並未書立該讓渡協定書，伊因有
    酗酒，也有服安眠藥習慣，懷疑讓渡協定書上之指紋係丙○
    ○趁伊不醒人事時持伊手指按捺的等語。經查:
一、讓渡協定書上讓渡人、身分證號碼、住址、日期欄等之記載
    並非被告所書寫:查證人丙○○迭於檢察官偵訊中供稱:讓渡
    協定書上「乙○○」之簽名係被告所親簽云云(97偵字第178
    50號卷<下稱17850卷>第12、97偵字第28703號卷<下稱28703
    卷>第14頁)，於原審亦證稱:「(問:提示97偵17850卷24頁<
    按即讓渡協定書正本>，讓渡人名字、身分證號碼、住址、
    日期等藍筆部分，都是被告自己寫的嗎？)對」云云(本院卷
    第34頁)，惟查:
（一）本案讓渡協定書上以藍色字跡記載部分，分別為讓渡人、
      (讓渡人)身分證號碼、(讓渡人)住址、日期等欄，其上記
      載之藍色字跡分別為「劉(按劉為簡體字，下為簡體字者
      均附記<簡>)瀚麟」、「Ｚ000000000」、「苗栗縣<簡>卓
      蘭<簡>鎮○○○○○路23號」、「96、5、28」等情，此有
      前揭讓渡協定書可稽。
（二）原審法院檢送上揭讓渡協定書及本案卷內由被告所書寫之
      書狀、簽名等送內政部警政署刑事警察局鑑定認:97年度
      偵字第17850號卷內第24頁讓渡人欄上「劉<簡>瀚麟」及
      地址等字跡與被告於卷宗內簽署或繕寫之字跡不相符，此
      有內政部警政署刑事警察局99年1月15日刑鑑字第0980176
      652號鑑定書及所附之筆跡鑑定說明在卷可稽(原審卷第69
      、70頁)。
（三）原審判決無罪，經檢察官上訴本院，本院再依檢察官之聲
      請命被告檢送其平日書寫之筆跡再為鑑定，經被告提供其
      平日書寫之請款單十一張、被告簽名之離婚協議書原本、
      併同本院當庭命被告簽名之資料與讓渡協定書比對，經鑑
      定結果，認字跡不相符，此有鑑定書附卷可稽（見本院卷
      第二十八頁）。足以證明上開讓渡協定書上之乙○○簽名
      非被告所簽。
（四）綜上所述，讓渡協定書上讓渡人、身分證號碼、住址、日
      期等欄之記載，非被告所書寫，應堪認定。
二、證人丙○○證言憑信性有疑且與常情有違：
（一）證人丙○○關於前揭讓渡協定書上讓渡人欄等記載係屬被
      告所書寫之證詞有所不實，業如上述，是證人丙○○證言
      之憑信，自已有所疑。
（二）證人呂理全於檢察官偵訊中供稱：「丙○○先過去找我，
      向我表示要讓渡混泥土攪拌車，我就根據丙○○所提出的
      條件擬出這份讓渡協議書，我將讓渡協議書擬好後，乙○
      ○也有到場，我有聽到丙○○和劉翰麟在談這件事，我有
      聽到乙○○對丙○○說，好吧、好吧，你要怎麼樣就按照
      你的條件，但是當天他們並沒有將這份讓渡協議書拿走，
      隔天丙○○才打電話給我，向我表示要將讓渡協議書拿去
      簽名蓋章」、「我只有聽到乙○○對丙○○說，隨便你要
      怎麼樣都好，後來乙○○就離開」、「我將讓渡協議書擬
      好後，交給丙○○，乙○○也到場..」等語（偵字28703
      號卷第6、7頁），則以該讓渡協定書既已由證人呂理全所
      擬好，苟被告確有與丙○○達成讓渡之合意，被告與丙○
      ○自逕可於呂理全之見證下，於該讓渡協定書上簽名、用
      印，以完成前往該處書立讓渡協定書之目的，詎被告竟逕
      自離去，被告前揭所辯其並無將本案車輛讓與丙○○之意
      思，其想說反正不簽名、不蓋章即可等語，即非全無可能
      ，又質諸證人丙○○:「(問:你與被告在呂理全處是否已
      達成協議？如已達成協議為何不當場請見證人見證簽名？
      協議書所需時間不多，為何尚須用這樣的方式，且到最後
      只有被告一人在上面簽名？)當下沒有在那邊簽是因為被
      告把他所說的說完，他就說他有事要先行離開，被告說擬
      好之後再請我拿給他簽」云云(見原審卷第34頁)，經核亦
      與證人呂理全所稱該讓渡協定書已擬好等情不符，再縱被
      告有事先行離開，苟被告與丙○○確有合意，證人丙○○
      自可當場拿取該讓渡協定書再另行交予被告補簽，又何需
      如證人丙○○所稱:「代書寫好後，乙○○通知我過去拿
      讓渡協議書」云云(見偵字17850號卷第12頁)，證人丙○
      ○所稱持讓渡協定書交予被告簽名、按指印之過程，確屬
      有疑。
三、指紋鑑定不足為被告有罪之認定
(一)前揭讓渡協定書固有被告按捺指印之指紋，惟以同份讓渡協
    定書上讓渡人、身分證號碼、住址、日期等欄之記載非被告
    所書寫，業如前述，苟被告與證人丙○○於證人呂理全處確
    已有簽立該讓渡協定書之合意，且證人丙○○亦承此甚或係
    依被告指示，始持該讓渡協定書交予被告，即證人丙○○所
    證稱:「被告請我去呂理全那邊拿讓渡書，說他要簽給我」
    云云(本院卷第32頁)，則何以待證人丙○○持讓渡協定書予
    被告後，被告竟只在該讓渡協定書按指印，卻不簽名、書寫
    於其上，此顯與常情有違。
(二)被告辯稱伊有酗酒，也有服安眠藥習慣，懷疑讓渡協定書上
    之指紋係丙○○趁伊不醒人事時持伊手指按捺的乙節。經查
    :證人丙○○於檢察官偵訊中證稱:寫讓渡書之後伊仍曾與被
    告在豐原市被告姐姐住處過夜，又被告確有酗酒服用安眠藥
    之習慣等語(見偵字28703號卷第23、24頁)，於原審證稱:「
    被告是96年9月6日把車開走，當時我們晚上是在一起，他在
    我睡覺的時候早上七點多，拿我私人轎車的鑰匙....」等語
    ( 原審卷第32頁背面)，均足見被告與證人丙○○於讓渡協
    定書所填載之96年5月28日該段期間，關係仍屬親暱，二人
    仍有近身接觸之機會，是被告所辯之情，雖非常態，但顯然
    無法全然排除其可能性。
四、刑事訴訟法固求實體真實之發現，惟過往事實既僅得依有限
    之訴訟資料予以呈現、證明，自有其侷限性，並非均得經由
    訴訟程序予為還原，本案具關鍵之重要性事實，即讓渡協定
    書是否確係由被告意志下所簽立一節，公訴人固舉出具重要
    性之證據，即該讓渡協定書上有被告所按捺之指印，惟同份
    讓渡協定書上，依證人即告訴人丙○○證述內容及依經驗法
    則均亦應由被告所填載之前揭讓渡人等欄位，卻非被告所填
    載，足以證明丙○○之證述內容已有瑕疵而不得遽採，況丙
    ○○如為相反證詞將陷自己於偽造文書之刑責，其處於利害
    相反之地位，其證言本即薄弱，而讓渡協定書上雖有被告之
    指紋，但被告所辯稱伊有酗酒，也有服安眠藥習慣，懷疑讓
    渡協定書上之指紋係丙○○趁伊不醒人事時持伊手指按捺的
    乙節，又無法全然排除其可能性，有如前述，依罪疑惟輕、
    無罪推定之原則，自應為被告有利之認定。
伍、綜上所述，本院依檢察官提出之証據資料，均不足為被告乙
    ○○有罪之積極證明，亦無從說服本院以形成被告有罪之心
    證；此外，本院復查無其他積極証據以資証明被告有公訴意
    旨所指之此部分犯行，基於無罪推定之原則，自應認不能証
    明被告二人犯罪。原審以不能証明被告犯罪，而為無罪判決
    之諭知，經核並無不合，檢察官上訴意旨指摘原判決不當，
    為無理由，應予駁回其上訴。
據上論結，應依刑事訴訟法第三百六十八條，判決如主文。
本案經檢察官甲○○到庭執行職務。
中    華    民    國    99    年    9     月    9     日
            刑事第四庭    審判長法  官  洪  耀  宗
                                法  官  許  文  碩
                                法  官  蔡 王 金 全
上列正本證明與原本無異。
如不服本判決應於收受送達後十日內向本院提出上訴書狀，其未
敘述上訴理由者，並得於提起上訴後十日內向本院補提理由書 (
均須按他造當事人之人數附繕本)「切勿逕送上級法院」。
                                書記官  金  珍  華
中    華    民    國    99    年    9     月    9     日

司法院資訊處製作；財團法人民間司法改革基金會備份。
